【裁判字號】    95,訴,426
【裁判日期】    951102
【裁判案由】    分割共有物
【裁判全文】
臺灣臺南地方法院民事判決               95年度訴字第426號
原      告  甲○○
訴訟代理人  洪玉崑律師
被      告  丁○○
            乙○○
            丙  ○
上列當事人間請求分割共有物事件，經本院於民國九十五年十月
十九日言詞辯論終結，判決如下：
    主  文
兩造共有坐落台南縣龍崎鄉○○○段106-4地號、地目林、面積
43409平方公尺，准予分割如下（即附圖一所示）：
編號甲部分、面積10852.25平方公尺分歸原告甲○○取得
編號乙部分、面積10852.25平方公尺分歸被告丙○取得
編號丙部分、面積10852.25平方公尺分歸被告王軾復取得
編號丁部分、面積10852.25平方公尺分歸被告丁○○取得
訴訟費用由兩造依附表所示應有部分之比例負擔。
    事實及理由
一、本件原告起訴主張：坐落台南縣龍崎鄉○○○段106-4地號
    土地、地目林、面積：43409平方公尺（以下簡稱系爭土地
    ），係兩造共有，應有部分各四分之一。系爭土地並無使用
    目的不能分割或以契約訂定不分割期限之情形，原告為管理
    及使用上方便，屢請被告分割，惟兩造就分割方法無法達成
    協議。斟酌系爭土地使用現況，認以分割如主文所示為宜。
    爰檢附土地登記簿謄本，提起本訴，聲明：請求判決如主文
    所示等語。
二、被告丙○、丁○○二人均同意原告主張如附圖一所示之分割
    方法；被告王軾復雖亦同意分得如附圖一所示丙部分土地，
    惟對於坐落原告所分得甲部分土地內之古厝平房基地分歸原
    告所有，則為反對之陳述，抗辯該古厝平房係祖產，原告與
    被告丁○○之父即被告王軾復之祖父在世時曾言及該古厝基
    地應作為祖產，且古厝仍可置放農具，並供耕作時休息之用
    ，故古厝基地應由全體共有人維持共有等語。
三、按各共有人除因物之使用目的不能分割，或契約訂有不能分
    割之期限者，得隨時請求分割共有物。次按共有物分割之方
    法，不能協議分割者，法院得因任何共有人之聲請，命為原
    物或變價之分配，為民法第823條第1項前段及第824條第2項
    所明定。本件原告主張系爭土地為兩造分別共有，各共有人
    應有部分之比例如附表所示，系爭土地為山坡地保育區農牧
    用地，並無不能分割之情形，兩造間亦無不分割之特約，惟
    兩造就系爭土地分割方法不能達成協議等情，業據原告提出
    土地登記簿謄本、地籍圖謄本等附卷為證，並經本院台南簡
    易庭95年度南簡調字第97號調解不成立，堪認原告此部分主
    張為真實。
四、經查，系爭土地呈不規則形狀，為山坡地，土地北面臨東西
    向之柏油道路，台灣電力公司沿該柏油道路設有電塔，連接
    輸配電線，系爭土地已有分管，其中約如附圖所示甲部分為
    原告占有，種植鳳梨、芒果、龍眼等作物，原告分管之土地
    上有磚造古厝平房一棟，屋齡約三十幾年，現無人居住，如
    附圖所示乙部分為被告丙○占有，種植龍眼，如附圖所示丙
    部分為被告王軾復占有，種植鳳梨、竹筍等作物，如附圖所
    示丁部分為被告丁○○占有，種植竹子，業經本院會同台南
    縣歸仁地政事務所測量人員於95年5月5日勘驗，製有勘驗筆
    錄、現場略圖附卷可明。土地上另有寬約三米之混凝土既成
    道路貫穿各共有人所分管之土地與北面柏油道路相連接，該
    混凝土既成道路大部分位在系爭土地內，少部分坐落於鄰地
    ，係龍崎鄉公所施作，供通行使用迄今已有數十年，為兩造
    所是認，其位置與通行範圍業經本院囑託台南縣歸仁地政事
    務所勘測如附圖二複丈成果圖所示。
五、原告所提出如附圖一分割方案，係依各共有人約定分管即各
    共有人實際占有使用土地之範圍而為分配，符合土地之利用
    與全體共有人之利益，且為兩造所同意。又附圖一所示原告
    分得之甲部分、被告丙○分得之乙部分與被告丁○○分得之
    丁部分土地均臨北面柏油道路，對外聯絡無礙。被告王軾復
    所分得之丙部分，雖未臨北面柏油道路，惟依最高法院88年
    台上字第3479號裁判要旨所示「私有土地實際供公眾通行數
    十年之道路使用，公法上應認為已有公用地役關係存在，其
    所有權之行使應受限制，土地所有人不得違反供公眾通行之
    目的而為使用」。系爭土地上已有環繞三米寬之道路可供通
    行，該環繞之道路部分為混凝土路面，部分為柏油路面，為
    龍崎鄉公所施作，業據龍崎鄉公所函覆在卷，該環繞道路與
    北面略呈東西向之柏油道路相接，環繞道路大部分位於系爭
    土地上，少部分位於鄰地，可供系爭土地與南面鄰地對外聯
    絡之用，該環繞道路呈不規則狀，難以計算面積，雖位於私
    人土地，惟既供公眾通行達數十年之久，已屬既成道路，參
    照前開最高法院裁判要旨，其所有人就既成道路之使用應受
    限制，不得阻礙公眾通行，本件原告與被告丙○、丁○○於
    95 年8月3日言詞辯論時亦均同意被告王軾復得經由彼等分
    得土地上之既成道路對外聯絡，是被告王軾復分得如附圖一
    所示丙部分土地雖未臨北面向柏油道路，然其對外聯絡無礙
    ，附圖一所示分配位置復經兩造同意，堪認為適宜之分割方
    法。
六、再按分割共有物，以消滅共有關係為目的。法院裁判分割共
    有物土地時，除因該土地內部分土地之使用目的不能分割（
    如為道路）或部分共有人仍願維持其共有關係，應就該部分
    土地不予分割或准該部分共有人成立新共有關係外，應將土
    地分配於各共有人單獨所有，最高法院69年度台上字第1831
    號著有判例可資參照。本件被告王軾復雖以其祖父（亦為被
    告丁○○之父）在世時曾言及坐落於原告分管土地上之磚造
    平房古厝基地應作為祖產等情，抗辯古厝基地應由兩造維持
    共有等語。經查，被告王軾復上開抗辯，已為原告與被告丁
    ○○、丙○等三人否認。被告王軾復所指磚造平房古厝坐落
    於原告分管之土地上（即附圖一所示甲部分），屋齡已三十
    餘年，現無人居住，為兩造所是認，並經本院勘驗無誤，製
    有勘驗現場略圖附卷，被告王軾復就古厝平房基地應維持共
    有之抗辯，既為原告與其餘被告所否認，被告王軾復就該古
    厝基地有何不得分割之特約，並未舉證以實其說。次查，該
    古厝平房屋齡已三十餘年，已屬老舊建物，既無人居住，已
    不具有繼續使用之經濟價值，縱仍堪置放農具或供從事農作
    短暫休息之用，惟其存在與被告丙○、王軾復、丁○○等三
    人就各該分得如附圖一甲、乙、丁部分土地之使用，並無不
    可或缺之利用關係，並無維持共有之實益與必要。況古厝坐
    落於原告分得之甲部分土地內，如其基地仍維持共有，原告
    以外之其他共有人勢必須經由原告分得之土地始能進入古厝
    為使用收益，而共有人間就古厝應為如何之使用收益，勢將
    另行協議，易生爭議，且在古厝基地仍維持共有之情況下，
    基地之處分勢須得其他共有人同意，或再為分割，均有礙共
    有物之用益管理與自由流通，此與分割共有物之目的在消滅
    共有關係，以維持單獨所有權之原則有違，是被告王軾復抗
    辯該古厝基地不予分割，應維持共有一節，尚難憑採。
七、又系爭共有土地每平方公尺290元，尚非高經濟價值之土地
    ，如附圖一所示各分得部分之土地均屬山坡地形，各分配土
    地之利用價值尚屬相當，尚無因位置不同造成鉅額價差，兩
    造亦均認無另行鑑定價差必要，爰依各共有人應有部分之比
    例定分配，併予說明。
八、綜上所述，本院審酌兩造利益、共有人意願、共有土地之占
    有使用與地上建物現況、對外聯絡道路、土地利用之經濟效
    益等情，基於公平原則，堪認原告主張如附圖一所示之分割
    方法為適當之分割方法，爰判決如主文第一項所示。又本件
    係共有物分割訴訟，由被告負擔訴訟費用顯失公平，爰依民
    事訴訟法第八十條之一之規定，由兩造即全體共有人依系爭
    土地應有部分之比例負擔訴訟費用如主文第二項所示。
九、據上論結，本件原告之訴為有理由，依民事訴訟法第三百八
    十五條第一項前段、第八十條之一、第八十五條第一項但書
    ，判決如主文。
中    華    民    國    95    年    11    月     2    日
                  民事第一庭    法  官  林逸梅
以上正本證明與原本無異。
如對本判決上訴，須於判決送達後廿日內向本院提出上訴狀。
中    華    民    國    95    年    11    月    6     日
                                書記官  楊建新
┌───────────────────────────┐
│附表：                                                │
├──┬──────┬──────┬──────────┤
│編號│  姓  名    │土地應有部分│應負擔訴訟費用之比例│
├──┼──────┼──────┼──────────┤
│一  │  甲○○    │  四分之一  │    四分之一        │
├──┼──────┼──────┼──────────┤
│二  │  丁○○    │  四分之一  │    四分之一        │
├──┼──────┼──────┼──────────┤
│三  │  王軾復    │  四分之一  │    四分之一        │
├──┼──────┼──────┼──────────┤
│四  │  丙  ○    │  四分之一  │    四分之一        │
└──┴──────┴──────┴──────────┘


司法院資訊處製作；財團法人民間司法改革基金會備份。
